【裁判字號】    97,交聲更一,22
【裁判日期】    970829
【裁判案由】    聲明異議
【裁判全文】
臺灣高雄地方法院交通事件裁定      97年度交聲更一字第22號
原處分機關  高雄市政府交通局
代  表  人  甲○○
異  議  人
即受處分人  乙○○
上列異議人即受處分人因違反道路交通管理處罰條例案件，對於
高雄市政府交通局於民國96年11月6 日所為之處分（原處分案號
：高市交裁字第32-000000000號），聲明異議，本院以96年度交
聲字第1556號裁定後，經臺灣高等法院高雄分院撤銷原裁定發回
更審，本院裁定如下：
    主  文
原處分撤銷。
    理  由
一、原處分意旨略以：異議人所有AMJ-899 號重型機車於民國87
    年6 月13日下午2 時9 分許，在臺北市○○路與愛國西路口
    ，因機車駕駛人未戴安全帽違規，經警舉發，因異議人未依
    舉發通知單指定應到案日期辦理結案或提出陳述，爰依行為
    時道路交通管理處罰條例第31條第3 項（裁罰時已修正為同
    條第6 項），裁處異議人新台幣（下同）500 元。
二、異議意旨略以：原處分機關係以異議人即受處分人於87 年6
    月13日下午2 時9 分許，騎乘車牌號碼AMJ- 899號重型機車
    ，行經臺北市○○區○○路與愛國西路口，經警逕行舉發異
    議人有機車駕駛人未戴安全帽之違規，裁處罰鍰500 元，然
    高雄市政府交通局於96年11月6 日始作成高市交裁字第32-3
    57260821號裁決書，距離舉發之違規時間已經十個寒暑，該
    違規事實是否真實異議人已不復記憶，亦無印象是否收到舉
    發通知單，倘違規事實為真實，然高雄市政府交通局至96年
    11月6 日始作成裁決書，已屬於行政怠惰，自不得對異議人
    為上開處罰，爰依法聲明異議，請求撤銷原處分，另為不罰
    之諭知等語。
三、按行政罰法第27條第1 項、第2 項分別明定「行政罰之裁處
    權，因3 年期間之經過而消滅。前項期間，自違反行政法上
    義務之行為終了時起算。但行為之結果發生在後者，自該結
    果發生時起算」。然行政罰法係於94年1 月14日經立法院三
    讀通過，並經總統於同年2 月5 日公布，且該法第46條亦規
    定「本法自公布後一年施行」，是行政罰法係自95年2 月5
    日起始生效力。又同法第45條第2 項另規定「前項行政罰之
    裁處權時效，自本法施行之日起算」，係指自行政罰法95年
    2 月5 日施行之日起，計算3 年之裁處權時效，並非自違反
    行政法上義務之行為結束日起，計算3 年之裁處權時效，以
    便行政罰法生效後，行政機關得溯及適用行政罰，此為當然
    之解釋。又行政罰法第45條第1 項規定：「本法施行前違反
    行政法上義務之行為應受處罰而未經裁處，於本法施行後裁
    處者，除第15條、第16條、第18條第2 項、第20條及第22條
    規定外，均適用之」。足見本法施行前違反行政法上義務之
    行為應受處罰而未經裁處者，於本法施行後裁處時，其裁處
    權時效，除非個別行政法律另有規定，依其規定外，均自本
    法施行之日起算（參行政罰法45條第3 項之立法意旨說明）
    。而道路交通管理處罰條例所定罰鍰、吊扣、吊銷證照、記
    點之裁罰，本屬行政罰法所稱行政罰之性質，是其裁罰自有
    行政罰法規定之適用，故本件原處分機關雖於96年11月6 月
    （行政罰法於95年2 月5 日施行後）始對異議人裁處，惟裁
    處之時效起算，依上揭行政罰法之規定及立法意旨說明，應
    係自95年2 月5 日起算3 年，乃為當然之解釋（即裁罰權之
    時效應計至98年2 月4 日下午12時期滿）。故本件受處分人
    於87年6 月13日涉嫌違規，於95年2 月5 日行政罰法施行前
    ，雖未經裁處，嗣於行政罰法施行後，始為原處分機關裁決
    ，依上開行政罰法第45條第2 項規定，本件原處分機關所為
    裁決，應尚未逾越上開規定之時效期間，合先敘明。
四、次按逕行舉發者，應按已查明之資料填註車牌號碼、車輛種
    類、車主姓名或地址，並於通知單上方空白處加註逕行舉發
    之文字後，由舉發機關送達被通知人；逕行舉發者，其應到
    案之日期距舉發日為30日；違反道路交通管理事件行為人，
    未依規定自動繳納罰鍰，或未依規定到案聽候裁決，處罰機
    關應於舉發違反道路交通管理事件通知單送達2 個月內依基
    準表逕行裁決之，94年9 月1 日施行之違反道路交通管理事
    件統一裁罰基準及處理細則第11條第1 項第3 款、第14條後
    段、第44條第1 項分別定有明文。又處理違反道路交通管理
    事件，有關文書送達之程序，依行政程序法之規定，違反道
    路交通管理事件統一裁罰基準及處理細則第5 條亦有規定。
    準此，逕行舉發案件，應由舉發機關依行政程序法之規定，
    將舉發通知單合法送達，使受通知人得於規定期間內，自動
    繳納罰鍰或到案聽候裁決，如未將舉發通知單合法送達被通
    知人，即逕行裁決，核與前開規定不符，其裁決程式自屬有
    瑕疵。經查：
  (一)異議人所有之上開車輛，於上開時間，行經上開地點，因駕
    駛人未戴安全帽，為台北市政府警察局以北市警交（87）字
    第000000000 號舉發違反道路交通管理事件通知單逕行舉發
    ，復高雄市政府交通局於96年11月6 日以高市交裁字第32-3
    57260821號裁決書，依（行為時）道路交通管理處罰條例第
    31條第3 項規定，裁處異議人罰鍰500 元之事實，此有台北
    市政府警察局舉發違反道路交通管理事件第000000000 號通
    知單、上開違反道路交通管理事件裁決書、高雄市政府交通
    局送達證書影本可參，應堪認定。
  (二)異議人於77年7 月7 日遷移戶籍至高雄市○○區○○街49號
    ，於88年2 月19日遷移戶籍至高雄市○○區○○街43巷1 號
    9 樓之3 ，上開舉發通知單記載受處分人之地址為「高雄市
    三民區○○街40號」之事實，有高雄市三民區第二戶政事務
    所97年7 月4 日高市民二戶字第0970005276號函附之戶籍資
    料、上開舉發通知單在卷可參。上開舉發通知單所載異議人
    之住址，與舉發當時異議人戶籍地址不符，是否已合法送達
    異議人，已非無疑。證人即舉發警員鄭嘉陞於本院訊問時固
    證稱：本件舉發通知單係以掛號送達，會有掛號回執聯等語
    （詳97年5 月9 日訊問筆錄第3 頁第15行至第18行）。然經
    本院調取本件舉發通知單之送達文件，原處分機關台北市政
    府警察局中正第二分局函復以：「‧‧旨揭通知單‧‧交通
    違規（機車駕駛未戴安全帽）案件，惟因該分隊搬遷致使資
    料遺失，無法提供本案送達資料」等語，有該分局97年6 月
    3 日北市警中正二分交字第09730684300 號函可參。是在上
    開舉發通知單所載異議人之地址有誤，且原處分機關無法提
    供送達證明文件可資參酌之情況下，無法認定異議人確實收
    受上開舉發通知單。本件既無法證明舉發通知單已合法送達
    異議人，依上開說明，本件裁決程式自屬有瑕疵，應由本院
    將原處分撤銷，由原處分機關另為適法之處理。
五、依道路交通案件處理辦法第20條前段，裁定如主文。
中    華    民    國    97    年    8     月    29    日
                     交通法庭    法  官 方錦源
上正本證明與原本無誤。
如不服本裁定應於送達後5日內向本院提出抗告狀。
中    華    民    國    97    年    9     月    1     日
                                 書記官 鄧思辰


司法院資訊處製作；財團法人民間司法改革基金會備份。
